臺灣士林地方法院民事判決　　　　　　 99年度重訴字第423號
原　　　告　永豐商業銀行股份有限公司
法定代理人　邱正雄
訴訟代理人　郭帟志
　　　　　　周奉立
　　　　　　周宏玲
被　　　告　連進隆
　　　　　　李宜鴻
共　　　同
訴訟代理人　張仁龍律師
複　代理人　趙彥雯律師
　　　　　　簡湘盈
上列當事人間塗銷所有權移轉登記等事件，本院於民國100 年5
月4日言詞辯論終結，判決如下：
    主  文
被告間就附表所示不動產於民國九十九年十月四日所為信託之債
權行為，及於民國九十九年十月八日所為所有權信託移轉登記之
物權行為，均應予撤銷。
被告李宜鴻應將上開不動產於民國九十九年十月八日經臺北市中
山地政事務所以信託為登記原因之所有權移轉登記，予以塗銷。
訴訟費用新臺幣壹拾肆萬玖仟陸佰拾貳元由被告負擔。
    事實及理由
一、原告主張：被告連進隆因擔任訴外人三普股份有限公司（下
    稱三普公司）向原告借款之連帶保證人，迄未清償借款本金
    新臺幣（下同）1123萬1681元；復因擔任訴外人黃幼伶向原
    告借款之連帶保證人，亦尚欠借款本金2129萬8079元未還。
    詎被告連進隆竟將僅有如附表所示之不動產（下稱系爭房地
    ），以民國99年10年4 日之信託契約為登記原因，信託登記
    予被告李宜鴻，並於同年月28日辦理所有權移轉登記（下稱
    系爭信託行為），因系爭信託行為已減少被告連進隆之積極
    財產，已使原告之債權有不能受償之虞，爰依信託法第6條
    第1 項規定，訴請撤銷系爭信託行為，併請被告李宜鴻塗銷
    系爭房地之所有權信託移轉登記等語。並聲明：如主文第1
    、2 項所示。
二、被告二人則以：被告連進隆將系爭房地信託登記予被告李宜
    鴻之目的，係由被告李宜鴻以合理市價出售系爭房地，用以
    優先償付銀行貸款，其餘款項亦要用於處理被告連進隆之債
    務，並未害及原告之債權等語，並聲明：駁回原告之訴。
三、兩造不爭執之事實：
  (一)被告連進隆擔任三普公司向原告借款之連帶保證人，迄今積
    欠借款本金1123萬1681元，並有授信及交易總申請書、授信
    及交易總約定書、付款申請書、撥款申請書、往來明細表在
    卷可佐（本院卷第11至38頁）。被告連進隆另擔任黃幼伶向
    原告借款之連帶保證人，亦尚欠借款本金2129萬8079元未還
    ，有約定書、借款約定書、債務查詢表在卷可憑（本院卷第
    132至135頁）。
  (二)被告連進隆於99年4 月9 日將所有以系爭房地為原告設定第
    一順位抵押權，擔保債權總金額為1008萬元。嗣以99年10年
    4 日之信託契約為登記原因，信託登記予被告李宜鴻，並於
    同年月8 日辦理所有權移轉登記，有系爭房地登記第二類謄
    本、異動索引在卷可參（本院卷第43至51頁）。
  (三)被告連進隆除系爭房地外，已無其他財產，有被告連進隆之
    財政部臺北市國稅局財產歸屬資料清單、冠綸國際法律事務
    所法律意見書附卷可參（本院卷第本院卷第52、185 頁背面
    ）。
四、兩造之爭點（本院卷第109頁）：
    被告間就系爭房地所為之系爭信託行為，是否有無害於原告
    之權利？
五、得心證之理由：
  (一)按信託法第6 條第1 項規定：「信託行為有害於委託人之債
    權人權利者，債權人得聲請法院撤銷之」，其立法目的係為
    防止委託人藉成立信託脫產，害及其債權人之權益，爰參考
    民法第244 條第l 項之規定，於本條第l 項規定信託行為有
    害於委託人之債權人之權利者，債權人得聲請法院撤銷之，
    而不以委託人於行為時明知並受益人於受益時亦知其情事者
    為限，以保障委託人之債權人，並期導信託制度於正軌。而
    所謂「信託行為有害於委託人之債權人權利者」，係指因委
    託人之行為，致委託人債權人之債權不能獲得滿足，亦即因
    委託人之行為而致債權陷於清償不能、或困難或遲延之狀態
    而言。次按對信託財產不得強制執行；但基於信託前存在於
    該財產之權利、因處理信託事務所生之權利或其他法律另有
    規定者，不在此限，信託法第12條第1 項規定甚明。是如債
    務人將其財產信託予他人，除基於信託前存在於該財產之權
    利，例如抵押權，或如因處理信託事務所生之權利或另有法
    律規定者外，委託人之債權人，將無從就信託財產為強制執
    行，以求其債權獲致滿足；而債務人所有之財產，除對於特
    定債權人設有擔保物權外，應為一切債務之總擔保，信託財
    產既須移轉其權利於受託人而獨立存在，已非委託人之權利
    ，對委託人之債權人而言，委託人之責任財產顯有減少，自
    可能損害於委託人之債權人。又按債權人依民法第244 條第
    1 項或第2 項之規定，聲請法院撤銷詐害行為時，得並聲請
    命受益人或轉得人回復原狀，民法第244 條第4 項定有明文
    ，上開信託法第6 條第1 項既為民法第244 條第1 項、第2
    項之特別規定，則債權人主張依信託法第6 條第1 項撤銷信
    託行為時，自可類推適用民法第244 條第4 項之規定，得併
    聲請命受益人或轉得人回復原狀。
  (二)經查，被告連進隆擔任三普公司及黃幼伶向原告借款之連帶
    保證人，迄今各積欠借款本金1123萬1681元及2129萬8079元
    等債務，而被告連進隆除系爭房地外，已無其他財產，均如
    上述，足見被告連進隆於系爭信託行為後，已致原告之債權
    陷於清償不能。雖被告辯以：被告連進隆將系爭房地信託登
    記予被告李宜鴻，其目的係由李宜鴻以合理市價出售系爭房
    地，用以優先償付銀行貸款，其餘亦用於處理被告連進隆之
    債務，並未害及原告之債權云云。然查，一般委託他人出售
    不動產，並不以辦理信託登記為必要，且委託出售時更以載
    明委託出售之價格為常態，惟被告提出99年10月4 日訂立之
    信託契約（本院卷第117 頁），並未載明出售系爭房地之合
    理價格為何，已有可疑，且從該信託契約第9 條、第10條之
    約定，被告李宜鴻就系爭信託行為可得之報酬為系爭房地出
    售價金之百分之六，更高於一般委託出售之行情，且其受領
    報酬之順序又優先於處理被告連進隆之債權、債務。次查，
    系爭房地於99年10月間之價值預估為1563萬1000元，業據原
    告提出不動產估價報告書為佐（本院卷第54頁以下），復為
    被告訴訟代理人於100 年1 月19日本院言詞辯論期日到庭所
    不爭執（本院卷第109 頁），雖被告訴訟代理人嗣於100 年
    5 月4 日本院言詞辯論期日翻異前詞，辯以：先前所為沒有
    意見之表示，應是不知如何回答，需要回去確認之意思云云
    （本院卷第155 頁背面），然其所辯與常情不合，自難否認
    先前所為自認之效力，故仍堪認系爭房地於系爭信託行為之
    99年10月間，預估之價值為1563萬1000元，又扣除系爭房地
    所設定抵押權之擔保債權總金額1008萬元後，仍足以作為被
    告連進隆積欠債務之總擔保，惟被告並未舉證證明系爭信託
    行為，有創造任何信託收益，足以替代被告連進隆原有之系
    爭房地之清償能力，堪認被告連進隆係藉由系爭信託行為以
    達成脫產之目的，已致使原告無法經由強制執行系爭房地之
    方式以滿足抵押權以外之債權，自可認定被告間之系爭信託
    行為，已有害於原告之債權。
  (三)從而，原告依信託法第6 條第1 項之規定，訴請撤銷系爭信
    託行為，併請求被告李宜鴻塗銷所有權信託移轉登記，即屬
    有據。
六、綜上所述，原告以系爭信託行為有害於原告之債權，依信託
    法第6 條第1 項之規定，訴請撤銷被告間就系爭房地於99年
    10月4 日之信託債權行為，及99年10月8 日之所有權信託移
    轉登記之物權行為，併請求被告李宜鴻塗銷上開所有權信託
    移轉登記，均有理由，應予准許。並依職權確定本件訴訟費
    用為14萬9632元（即原告繳納之第一審裁判費）由被告負擔
    。
七、據上論結，本件原告之訴為有理由，依民事訴訟法第78條、
    第85條第1 項前段、第87條第1 項，判決如主文。
中    華    民    國   100    年    5     月    27    日
                  民事第一庭  法  官  林政佑
以上正本係照原本作成。
如對本判決上訴，應於判決送達後20日內向本院提出上訴狀；若
委任律師提起上訴者，應一併繳納上訴審裁判費，否則本院得不
命補正逕行駁回上訴。
中    華    民    國   100    年    6     月    2     日
                              書記官  蔡岳霖
附表（99年度重訴字第423號）：
┌─┬─────────────────────────┬─┬──────┬───────┬───────────────┐
│編│      土          地          坐          落      │地│面        積│權          利│                              │
│  ├───┬────┬───┬───┬────────┤  ├──────┤              │      備              考      │
│號│縣  市│鄉鎮市區○  段  ○○  段│  地        號  │目│  平方公尺  │範          圍│                              │
├─┼───┼────┼───┼───┼────────┼─┼──────┼───────┼───────────────┤
│１│臺北市│內湖區  │文德  │一    │203             │建│4992        │萬分之81      │                              │
│  │      │        │      │      │                │  │            │              │                              │
├─┼───┼────┼───┼───┼────────┼─┼──────┼───────┼───────────────┤
│2 │臺北市│內湖區  │文德  │一    │205-1           │田│1           │萬分之81      │                              │
│  │      │        │      │      │                │  │            │              │                              │
└─┴───┴────┴───┴───┴────────┴─┴──────┴───────┴───────────────┘
┌─┬───┬───────┬───────┬───────┬─────────────────┬───┬────────┐
│編│      │              │              │              │                                  │      │                │
│  │      │              │              │建 築 式 樣 主│      建物面積（平方公尺）        │      │                │
│  │      │              │              │              ├───────────┬─────┤權  利│                │
│  │建  號│基  地  坐  落│建  物  門  牌│要 建 築 材 料│ 樓    層    面    積 │附屬建物主│      │  備        考  │
│號│      │              │              │              │                      │要建築材料│範  圍│                │
│  │      │              │              │及 房 屋 層 數│ 合                計 │及用途    │      │                │
├─┼───┼───────┼───────┼───────┼───────────┼─────┼───┼────────┤
│1 │1171  │臺北市內湖區文│臺北市內湖區文│鋼筋混凝土造五│第三樓層：110.58      │陽台：9.53│全部  │                │
│  │      │德段一小段203 │德路161 號3 樓│層            │合計：110.58          │花台：1.87│      │                │
│  │      │地號          │              │              │                      │雨遮：1.03│      │                │
│  │      │              │              │              │                      │          │      │                │
├─┴───┴───────┴───────┴───────┴───────────┴─────┴───┴────────┤
│含共有部分：文德段一小段1244建號，權利範圍萬分之83。                                                                    │
└────────────────────────────────────────────────────────────┘